【裁判字號】    97,上易,227
【裁判日期】    971126
【裁判案由】    損害賠償等
【裁判全文】
臺灣高等法院高雄分院民事判決         97年度上易字第227號
上  訴  人  陳正華即大景文具印刷社
被上訴人    鑫國益企業有限公司
法定代理人  乙○○
被上訴人    甲○○
上列當事人間請求損害賠償等事件，上訴人對於民國97年7 月15
日台灣高雄地方法院97年度訴字第763 號第一審判決提起上訴，
本院於97年11月12日言詞辯論終結，判決如下：
    主      文
原判決關於駁回上訴人後開第二項之訴部分廢棄。
被上訴人鑫國益企業有限公司應給付上訴人新台幣壹拾玖萬柒仟
玖佰伍拾貳元，及自民國九十七年九月六日起，至清償日止，按
週年利率百分之五計算之利息。
其餘上訴駁回。
第二審訴訟費用，由被上訴人鑫國益企業有限公司負擔三分之一
，餘由上訴人負擔。
    事實及理由
一、查被上訴人鑫國益企業有限公司、甲○○經合法通知，均未
    於言詞辯論期日到場，核無民事訴訟法第386 條所列各款情
    形，爰依上訴人之聲請，由其一造辯論而為判決，合先敘明
    。
二、上訴人主張：上訴人於民國96年4 月3 日與被上訴人簽訂合
    作借款契約書（下稱系爭借款契約），委由被上訴人製造種
    鴿金屬腳趾環及於該趾環上加刻不同號碼，且由上訴人於訂
    約當日貸予被上訴人新台幣（下同）50萬元（下稱系爭借款
    ），用以購買號碼雕刻機，被上訴人則交付發票人為被上訴
    人鑫國益企業公司（下稱鑫國益公司）、發票日分別為97年
    5 月5 日、同年6 月5 日、7 月5 日、8 月5 日及9 月5 日
    、付款人均為高雄縣岡山鎮農會、面額均為10萬元之支票共
    5 張（下稱系爭支票）作為擔保，兩造並約定日後上訴人應
    交付之貨款自系爭借款額抵償。詎被上訴人於第1 次交付腳
    趾環後，仍向上訴人請求給付貨款，經上訴人拒絕，被上訴
    人即心生不滿而未再交貨，且拒絕返還系爭借款，而系爭借
    款為附條件之借款，已因被上訴人未為對待給付致條件不成
    就，上訴人已於96年11月5 日解除契約，被上訴人自應返還
    系爭借款。又被上訴人僅交付上訴人未刻號碼之腳趾環，而
    將有刻號碼之腳趾環交付訴外人黃健宏出售牟利，被上訴人
    之違約行為致上訴人受有喪失預期利益之損害94萬9,992 元
    ，上訴人自得請求被上訴人賠償30萬元等情。爰依兩造間之
    合作借款契約及民法第226 條、第216 條、第739 條、第28
    條、第272 條、公司法第58條、第62條之規定，求為判決：
    (一)被上訴人應連帶給付上訴人80萬元，及其中50萬元自96年
    4 月3 日起至清償日止，按週年利率5%計算之利息；(二)上訴
    人願供擔保，請准宣告假執行。（原審駁回上訴人之訴及其
    假執行之聲請）。上訴人不服聲明上訴，並減縮請求上開借
    款為19萬7,952 元及減縮其利息自97年9 月6 日起算、損害
    賠償部分擴張為50萬元，而上訴聲明：(一)原判決駁回上訴人
    後開第二項之訴部分廢棄；(二)被上訴人應連帶給付上訴人69
    萬7,952 元，其中19萬7,952 元自97年9 月6 日起至清償日
    止，按週年利率5%計算之利息；(二)訴訟費用由被上訴人負擔
    。
三、被上訴人於原審則以：兩造間並無合作關係，僅係鑫國益公
    司向上訴人借款50萬元，作為購買賽鴿腳趾環號碼雕刻機及
    備料生產之周轉金，而約定鑫國益公司應於自簽約日起1 年
    後開始清償，鑫國益公司並交付系爭支票予上訴人兌領，於
    未還款期限內，上訴人訂購之貨款由系爭借款中扣除。又系
    爭借款之借款人為鑫國益公司，上訴人請求被上訴人甲○○
    連帶清償，並無理由。再鑫國益公司已交付刻有號碼之腳趾
    環15 5個予上訴人，鑫國益公司另於96年5 月24日，依上訴
    人之訂購而交付上訴人未刻號碼之白鐵腳趾環5,870 個、鋁
    製腳趾環12×10規格3 萬個、鋁製腳趾環11.5×5 、12×5
    、15×5 規格各500 個，此部分之未刻字腳趾環與系爭借款
    之扣還條件不符，然因鑫國益公司當時急需資金周轉，乃要
    求上訴人先行付款或退還同額之系爭支票，惟遭上訴人拒絕
    ，且上訴人為避免事後無法求償，已於96年8 月3 日至鑫國
    益公司載走貨品，此部分貨款連同上訴人先前訂購之刻號碼
    腳趾環貨款共計30萬2,048 元，應予抵銷，上訴人稱未刻號
    碼之腳指環對其無實益，為不實之詞。上訴人前後僅訂購
    155 個刻號碼之腳趾環，鑫國益公司已依約交付上訴人，並
    無違約情事，上訴人請求被上訴人賠償自無理由等語，資為
    抗辯。
四、兩造所不爭執之事實：
  (一)系爭借款契約記載，被上訴人甲○○向上訴人借貸系爭借款
    ，約定自簽約日起1 年後開始清償，由甲○○交付鑫國益公
    司所簽發系爭支票予上訴人，作為還款依據，於未還款期限
    內，上訴人向鑫國益公司訂購之貨款應自系爭借款額中扣除
    ，並由上訴人退還同面額之支票。
  (二)鑫國益公司已交付上訴人有刻號碼之腳趾環155 個，另依上
    訴人訂購而交付上訴人未刻號碼之白鐵腳趾環5,870 個（每
    個14.3元）、鋁製腳環12×10規格3 萬個（每個7 元）、鋁
     製腳環11.5×5 、12×5 、15×5 規格各500 個（每個6元
     ），此部分之貨款共計30萬2,048 元，上訴人均尚未支付
     。
   (三)系爭支票目前仍由上訴人持有。
五、系爭借款契約之當事人為何人？
  (一)按解釋意思表示，應探求當事人之真意，不得拘泥於所用之
    辭句。民法第98條定有明文。又無代理權人以代理人之名義
    所為之法律行為，非經本人承認，對於本人不生效力，民法
    第170 條第1 項亦有明文。是如經本人承認，無權代理人所
    為之代理行為，即對本人發生效力。
  (二)查上訴人主張系爭借款契約相對人為鑫國益公司（本院卷第
    8 頁），而觀之系爭借款契約首行記載「茲因鑫國益企業有
    限公司負責人甲○○先生與大景印刷陳正華先生……」等語
    ，被上訴人甲○○係代表鑫國益公司與上訴人簽訂該契約，
    被上訴人鑫國益公司亦自認向上訴人借款之事實（原審卷第
    45頁），縱認被上訴人甲○○訂約時係無權代理，亦因被上
    訴人鑫國益公司之承認，而對鑫國益公司發生效力。足見系
    爭借款契約之當事人為上訴人與被上訴人鑫國益公司，應堪
    認定。
六、上訴人請求被上訴人連帶返還借款19萬7,952 元，是否有理
    ？
  (一)查被上訴人鑫國益公司借款總額50萬元，應於借款後1 年開
    始清償，又1 年借款期限屆滿後，被上訴人鑫國益公司應按
    支票所載發票日分期償還每次10萬元等情，已於上開借款契
    約載明。是被上訴人鑫國益公司之還款期限即應依票載發票
    日定之。而系爭5 張支票之發票日分別為97年5 月5 日、同
    年6 月5 日、7 月5 日、8 月5 日及9 月5 日，有支票影本
    5 紙在卷可稽（原審卷第21、22頁），足見上開借款已到期
    。
  (二)次查被上訴人鑫國益公司已交付上訴人有刻號碼之腳趾環15
    5 個，另依上訴人訂購而交付上訴人未刻號碼之白鐵腳趾環
    5,870 個（每個14.3元）、鋁製腳環12×10規格3 萬個（每
    個7 元）、鋁製腳環11.5×5 、12×5 、15×5 規格各500
    個（每個6 元），此部分之貨款共計30萬2, 048元，上訴人
    亦尚未支付之情，為兩造所不爭執，是被上訴人鑫國益公司
    主張此部分貨款與前述借款抵銷，核無不合。上訴人得請求
    之借款50萬元經與其應付之貨款30萬2,048 元抵銷後，上訴
    人得請求被上訴人鑫國益公司返還之借款為19萬7,952 元。
    至被上訴人甲○○並非契約當事人已如前述，上訴人請求被
    上訴人甲○○連帶返還借款，即屬無據，不應准許。
七、被上訴人有無違約情事？上訴人請求被上訴人連帶賠償預期
    利益之損失50萬元，是否有據？
  (一)上訴人主張：系爭借款契約，約定上訴人向甲○○所訂購之
    貨款，應由借款額中扣除，被上訴人違約未在借款中扣除，
    即片面終止生產腳趾環供應上訴人，並為謀取不法利益，將
    上訴人申請專利腳趾環交由其義子黃健宏刊登廣告非法出售
    ，且被上訴人共4 個月未能交付腳環，總數為12萬3,332 個
    ，每個利潤6 元計，上訴人損失預期營業利潤33萬0,992 元
    、損害賠償加遲延給付，上訴人總共損失94萬9,992 元，僅
    請求賠償50萬元云云。
  (二)按當事人主張有利於己之事實者，就其事實有舉證之責任，
    民事訴訟法第277 條第1 項前段定有明文。又損害賠償，係
    以填補債權人實際所受之損害為要件。經查系爭合作借款契
    約書載明：「……借款50萬元整……自簽約日起1 年後開始
    還清，並開立支票5 張，每張面額10萬元整。做為還款依據
    ，若在未還款期限內，陳正華先生向甲○○先生所訂購之貨
    款，應由借款額中扣除，並還面額支票給甲○○先生」等語
    （原審卷第7 頁），觀諸契約之記載，被上訴人鑫國益公司
    除借款50萬元外，僅約定訂購貨款應自借款額中扣除之事宜
    ，並無上訴人所稱之合作生產種鴿腳趾環之文字，亦無任何
    關於出資比例、如何結算或分配盈餘、訂購貨物多少、何時
    交貨或被上訴人不得將製造之腳趾環出售他人之約定，而上
    訴人又未能舉證證明被上訴人鑫國益公司之貨款，未由借款
    額中扣除，致上訴人受有如何之損害，及被上訴人有何其他
    違約情事，則上訴人依債務不履行之規定，請求被上訴人連
    帶賠償其所失利益50萬元，尚屬無據，不應准許。
八、綜上所述，上訴人依合作借款契約，請求被上訴人鑫國益公
    司給付19萬7,952 元，及自97年9 月6 日起至清償日止，按
    週年利率5%計算之利息，為有理由，應予准許，逾此所為請
    求，為無理由，應予駁回。原審就上開應准許部分，為上訴
    敗訴之判決，尚有未合。上訴意旨，求予廢棄改判，為有理
    由，爰由本院予以廢棄改判如主文第2 項所示。至於上訴人
    之請求不應准許部分，原判決為上訴人敗訴之判決，並駁回
    其假執行之聲請，經核於法並無不合。上訴意旨，求予廢棄
    改判，並為擴張請求為無理由，應予駁回。
九、據上論結，本件上訴為一部有理由，一部無理由，依民事訴
    訟法第450 條、第449 條第1 項、第79條、第463 條、第38
    5 條第1 項前段，判決如主文。
中    華    民    國    97    年    11    月    26    日
                            民事第五庭
                                審判長法官  蔡明宛
                                法      官  魏式璧
                                法      官  曾錦昌
以上正本證明與原本無異。
本件不得上訴。
中    華    民    國    97    年    11    月    26    日
                                書  記  官  梁美姿


司法院資訊處製作；財團法人民間司法改革基金會備份。
